ACORDAO-COMPLETO-2351888

ACÓRDÃO 2967/2019 ATA 13/2019 - SEGUNDA CÂMARA

VISTOS, relatados e discutidos estes autos de tomada de contas especial instaurada pela Caixa Econômica Federal (Caixa) em desfavor, originalmente, de Sheila Chaves Gama de Souza, como então prefeita de Nova Iguaçu - RJ (gestão: 31/3/2010 a 31/12/2012) , diante da não consecução dos objetivos pactuados pelo Contrato de Repasse 2592.0214.606-34/2006 para a pavimentação e drenagem em diversos logradouros no aludido município sob o valor total de R$ 2.232.260,67 por meio do aporte de R$ 1.706.250,00 em recursos federais e R$ 526.010,67 em recursos da contrapartida municipal, tendo a vigência do ajuste se estendido de 29/2/2006 a 23/10/2010;
	ACORDAM os Ministros do Tribunal de Contas da União, reunidos em Sessão da 2ª Câmara, ante as razões expostas pelo Relator, em:
	9.1. determinar, nos termos dos arts. 10, § 1º, e 11 da Lei n.º 8.443, de 1992, e do art. 157 do RITCU, que a Secex-TCE promova a citação de Luiz Lindbergh Farias Filho (gestão: 1º/1/2005 a 30/3/2010) e de Sheila Chaves Gama de Souza (gestão: 31/3/2010 a 31/12/2012) , além de Nelson Roberto Bornier de Oliveira (1º/1/2013 a 31/12/2016) nos termos da Súmula n.º 230 do TCU, entre outros gestores porventura responsáveis, para, no prazo de 15 (quinze) dias, apresentarem as suas alegações de defesa, em face dos indícios de dano ao erário pela ausência de comprovação sobre o correspondente nexo causal entre os valores federais aportados e os supostos dispêndios incorridos no ajuste, em face, por exemplo, dos indícios de malversação dos valores federais alocados a partir da estranha complementação, com os recursos municipais, para a eventual conclusão do empreendimento parcialmente executado no bojo do referido contrato de repasse, durante a gestão de Nelson Roberto Bornier de Oliveira, e sobre a plena aplicação financeira dos recursos federais aportados ao ajuste, além de, também, promover a citação dos aludidos responsáveis por terem deixado de adotar, ainda, as providências cabíveis para assegurar o efetivo cumprimento das metas então pactuadas pelo ajuste e terem, assim, contribuído diretamente para o evidente desperdício dos valores federais alocados ao empreendimento, ante o respectivo ato omissivo-comissivo com erro grosseiro, até porque a eventual execução complementar do objeto pactuado pelo aludido ente municipal não teria o condão de resultar necessariamente no afastamento do débito efetivamente imputável aos gestores responsáveis, já que lhes cabe comprovar o referido nexo causal entre os recursos federais repassados e os supostos dispêndios incorridos no empreendimento parcialmente executado com vistas a, assim, afastar a presunção legal de dano ao erário gerada pela referida ausência do aludido nexo causal, nos termos do art. 113 da Lei n.º 8.666, de 1993, sem prejuízo de os aludidos responsáveis promoverem o efetivo recolhimento do débito resultante de todas essas irregularidades sob o valor efetivamente desbloqueado de R$ 535.458,59, entre fevereiro de 2009 e março de 2010, além do débito resultante da eventual ausência de aplicação financeira sobre esse montante de recursos federais aportados ao empreendimento, a despeito da eventual restituição do valor de R$ 1.771.605,32 pelo aludido município em 26/3/2015;
	9.2. determinar que a Secex-TCE adote as seguintes medidas:
	9.2.1. promova a devida diligência junto ao Município de Nova Iguaçu - RJ e à Caixa Econômica Federal com o intuito de apurar a quantidade total de contratos de repasse e instrumentos congêneres não integralmente executados ou eventualmente paralisados no aludido município, durante as correspondentes gestões de Luiz Lindbergh Farias Filho e de Sheila Chaves Gama de Souza, a exemplo do ocorrido no âmbito do referido Contrato de Repasse 2592.0214.606-34/2006 destinado à pavimentação e drenagem em diversos logradouros no aludido município sob o valor total de R$ 2.232.260,67, além de apurar se os subjacentes valores federais repassados teriam eventualmente ficado depositados na conta vinculada do ajuste, sem a plena aplicação financeira, em descompasso com o art. 116, § 4o a 6o, da Lei n.º 8.666, de 1993, entre outras normas aplicáveis, devendo evidenciar, ainda, a identificação de cada ajuste, com os correspondentes objetos, valores e datas, além das correspondentes funções orçamentárias, entre outros relevantes elementos de convicção; e
	9.2.2. envie a cópia deste Acórdão, acompanhado do Relatório e da Proposta de Deliberação que o fundamenta, aos seguintes destinatários:
	9.2.2.1. à Prefeitura do Município de Nova Iguaçu - RJ, para ciência e cumprimento da diligência determinada pelo item 9.2.1 deste Acórdão, e à Câmara Municipal de Nova Iguaçu - RJ, para ciência, informando-lhes que o eventual recolhimento parcial do débito promovido pelo aludido município em favor da administração federal, durante a gestão de Nelson Roberto Bornier de Oliveira (1º/1/2013 a 31/12/2016) , pode vir a ser eventualmente restituído ao município, se o TCU entender, ao final do presente processo, que a parcela do dano ao erário seria efetivamente imputável apenas aos aludidos gestores responsáveis; 
	9.2.2.2. ao Tribunal de Contas do Estado do Rio de Janeiro, para ciência e eventuais providências em relação à possível malversação de valores municipais alocados na complementação do empreendimento parcialmente executado no bojo do Contrato de Repasse 2592.0214.606-34/2006 ou mesmo na restituição dos valores federais pelo ente municipal em favor da administração federal, durante a gestão de Nelson Roberto Bornier de Oliveira (1º/1/2013 a 31/12/2016) , a despeito de o eventual débito ser imputável aos correspondentes gestores responsáveis, e não ao ente político municipal, diante da ausência do nexo causal entre os recursos federais repassados e os supostos dispêndios incorridos no empreendimento parcialmente executado;
9.2.2.3. à Caixa Econômica Federal, para ciência e cumprimento da diligência determinada pelo item 9.2.1 deste Acórdão, e aos aludidos gestores responsáveis, para ciência e adoção das providências anunciadas pelo item 9.1 deste Acórdão; e
	9.3. dê prosseguimento ao presente feito, com a devida urgência.

Tomada de Contas Especial instaurada pela Caixa Econômica Federal em desfavor, originalmente, de Sheila Chaves Gama de Souza, como então prefeita de Nova Iguaçu  RJ (gestão 31/3/2010 a 31/12/2012), diante da não consecução dos objetivos pactuados no Contrato de Repasse 2592.0214.606-34/2006 para a execução de pavimentação e drenagem de diversos logradouros do município, sob o valor total de R$ 2.232.260,67.

Segunda Câmara

Município de Nova Iguaçu - RJ.

3. Responsável:  Sheila Chaves Gama de Souza (CPF XXX.906.637-XX).

Aroldo Cedraz.

13.1. Ministros presentes: Ana Arraes (Presidente), Augusto Nardes, Aroldo Cedraz e Raimundo Carreiro.
13.2. Ministro que alegou impedimento na Sessão: Aroldo Cedraz.
13.3. Ministros-Substitutos presentes: Marcos Bemquerer Costa e André Luís de Carvalho (Relator).

ACORDAO-COMPLETO-2484521

Acórdão de Relação 8270/2021 - Segunda Câmara

Acórdão de Relação

ANDRÉ DE CARVALHO

Trata-se de tomada de contas especial instaurada pela Caixa Econômica Federal (Caixa) em desfavor, originalmente, de Sheila Chaves Gama de Souza, como então prefeita de Nova Iguaçu - RJ (gestão: 31/3/2010 a 31/12/2012) , diante da não consecução dos objetivos pactuados pelo Contrato de Repasse 2592.0214.606-34/2006 para a pavimentação e drenagem em diversos logradouros no aludido município sob o valor total de R$ 2.232.260,67 por meio do aporte de R$ 1.706.250,00 em recursos federais e R$ 526.010,67 em recursos da contrapartida municipal, tendo a vigência do ajuste se estendido de 29/2/2006 a 23/10/2010.
2.	Após a análise do feito, o auditor federal lançou o seu parecer à Peça 29, com a anuência dos dirigentes da unidade técnica (Peças 30 e 31) , nos seguintes termos:
" (...) INTRODUÇÃO
1.	Trata-se de Tomada de Contas Especial instaurada pela Caixa Econômica Federal (Caixa) , em desfavor da Sra. Sheila Chaves Gama de Souza (gestão 31/3/2010 a 31/12/2012) , em razão da não consecução dos objetivos pactuados no Contrato de Repasse 2592.0214.606-34/2006 (peça 1, p. 61-67) , celebrado entre o Ministério das Cidades e o Município de Nova lguaçu/RJ, tendo por objeto a transferência de recursos financeiros da União para a execução de pavimentação e drenagem de diversos logradouros no município. 
HISTÓRICO 
2. O Contrato de Repasse 2592.0214.606-34/2006, alterado pelos aditivos constantes da peça 1, p. 72-74, vigeu no período de 29/2/2006 a 23/10/2010. Foi firmado no valor de R$ 2.232.260,67, sendo R$ 526.010,67 de contrapartida da contratada e R$ 1.706.250,00 à conta do contratante transferidos mediante as seguintes Ordens Bancárias (peça 1, p. 132) :
	OB
	Valor (R$) 
	Data

	2008OB907350
	341.250,00
	26/9/2008

	2008OB908021
	363.750,00
	5/11/2008

	2009OB800866
	1.001.250, 00
	31/3/2009

3.	Do valor transferido, foi desbloqueada efetivamente a quantia de R$ 535.458,59, entre fevereiro de 2009 e março de 2010, de acordo com o quadro abaixo (peça 1, p. 87) :
	Data
	União (R$) 
	Contrapartida (R$) 
	Totais (R$) 

	9/2/2009
	180.097,18
	57.287,91
	237.376,09

	11/5/2009
	40.875,10
	10.828,20
	51.703,32

	25/11/2009
	116.997,43
	36.060,43
	153.057,86

	11/1/2010
	61.767,49
	19.037,71
	80.805,20

	4/3/2010
	135.721,37
	41.831,44
	177.552,81

	TOTAL
	535.458,57
	165.045,69
	700.495,28

3.1. O saldo dos recursos, no valor de R$ 1.771.605,32, foi devolvido ao Ministério das Cidades em 26/3/2015, conforme comprovantes à peça 1, p. 100-103.		
4.O contrato de repasse foi fiscalizado pela Caixa por meio:
4.1. Do Relatório de Acompanhamento de Engenharia (RAE) - Setor Público (peça 1, p. 75-76) , atestando a execução de R$ 237.376,09, correspondente a 12,96% do total do investimento.
4.2. Do Relatório de Acompanhamento de Engenharia (RAE) - Setor Público (peça 1, p. 77-78) , atestando a execução de R$ 289.079,41, correspondente a 13,55% do total do investimento. 
4.3. Do Relatório de Acompanhamento de Engenharia (RAE) - Setor Público (peça 1, p. 79-80) , atestando a execução de R$ 442.137,27, correspondente a 19,81% do total do investimento.
4.4. Do Relatório de Acompanhamento de Engenharia (RAE) - Setor Público (peça 1, p. 81-82) , atestando a execução de R$ 522.942,47, correspondente a 23,43% do total do investimento.
4.5. Do Relatório de Acompanhamento de Engenharia (RAE) - Setor Público (peça 1, p. 83-84) , atestando a execução de R$ 700.495,28, correspondente a 31,38% do total do investimento.
5.	Segundo a Caixa foram expedidas as seguintes notificações visando ao saneamento do Contrato de Repasse 2592.0214.606-34/2006 antes da instauração da TCE:
	Data
	Medidas
	 (peça 1) 

	10/5/2011
	Notificação do ex-prefeito Luiz Lindbergh Farias Filho
	p. 7-8 e 10

	10/5/2011
	Notificação da ex-prefeita Sheila Chaves Gama de Souza
	p. 11

	25/1/2016
	Notificação (edital) da ex-prefeita Sheila Chaves Gama de Souza
	p. 12

6.	Diante do não saneamento das irregularidades apontadas (não retomada e continuidade das obras objeto do Contrato de Repasse 2592.0214.606-34/2006) e da não devolução dos recursos, instaurou-se a Tomada de Contas Especial. No Relatório de Tomada de Contas Especial 257/2017 (peça 1, p. 120-123) , conclui-se que o prejuízo importaria no valor original de R$ 535.458,59 dos recursos repassados. O tomador de contas se manifestou:
6.1. Pela responsabilização da Sra. Sheila Chaves Gama de Souza, prefeita do Município de Nova lguaçu/RJ, no período de 31/3/2010 a 31/12/2012, tendo em vista ter assumido o cargo em 2010 em face da renúncia do Sr. Luiz Lindbergh Farias Filho. O contrato de repasse vigeu até 23/10/2010, e a responsável teve quase sete meses e recursos suficientes para retomar o empreendimento ainda em seu mandato (peça 1, p. 122) .
6.2. Pela não responsabilização do Sr. Luiz Lindbergh Farias Filho, tendo em vista a evolução da obra em seu mandato. Houve a paralisação da obra entre 2008 e 2009 por conta da Construtora Kanenge Engenharia Ltda., mas a prefeitura vinha buscando solução para o impasse. Em junho de 2009 a construtora foi substituída pela Elvima construções Ltda. que retomou as obras e estava desempenhando com qualidade o empreendimento (peça 1, p. 123) .
7.	O Relatório de Auditoria 311/2017 da Controladoria Geral da União (peça 1, p. 133-143) também chegou às mesmas conclusões. Após serem emitidos o Certificado de Auditoria, o Parecer do Dirigente e o Pronunciamento Ministerial (peça 1, p. 137-138 e 141) , o processo foi remetido a esse Tribunal.
8.	No âmbito desta Unidade Técnica, em atendimento ao despacho do Relator, Ministro André Luís de Carvalho (peça 6) , foi expedida a citação da Sra. Sheila Chaves Gama de Souza, prefeita do Município de Nova Iguaçu/RJ, na gestão 31/3/2010 a 31/12/2012, por meio do Ofício 2327/2018-TCU/Secex-TCE, de 9/10/2018 (peça 7) , acerca das seguintes irregularidades e condutas:
I - Irregularidades: 
a) inexecução injustificada de parte ou de todo do objeto pactuado no Contrato de Repasse 2592.0214.606-34/2006, celebrado entre o Ministério das Cidades e o Município de Nova lguaçu/RJ, tendo por objeto a transferência de recursos financeiros da União para a execução de pavimentação e drenagem de diversos logradouros no município, considerando que, no Relatório de Tomada de Contas Especial 257/2017 (peça 1, p. 120-123) , o tomador de contas, com base no Relatório de Acompanhamento de Engenharia 269/2010 (RAE) - Setor Público (peça 1, p. 83-84) , constatou que não houve a execução total do objeto contratado, consignando, ainda, que (peça 1, p. 121) ; 
a.1) houve a execução de 31,38% do objeto pactuado; 
a.2) não houve atingimento dos objetivos almejados conforme contrato; 
a.3) o objeto do contrato prevê pavimentação e drenagem em diversas ruas do Bairro Palhada em Nova Iguaçu/RJ, que não apresentaram funcionalidade, considerando que os sistemas viários e de drenagem foram encontrados incompletos.
b) ausência da adoção das medidas necessárias para a conclusão da obra paralisada objeto do Contrato de Repasse 2592.0214.606-34/2006, dotando-a de funcionalidade, bem como ausência de adoção das medidas necessárias para o resguardo dos cofres públicos federais, contrariando o princípio da continuidade administrativa e configurando desperdício de dinheiro público. 
II - Condutas:
a) não executar injustificadamente parte ou todo o objeto pactuado no Contrato de Repasse 2592.0214.606-34/2006, celebrado entre o Ministério das Cidades e o Município de Nova lguaçu/RJ, tendo por objeto a transferência de recursos financeiros da União para a execução de pavimentação e drenagem de diversos logradouros no município, considerando que no Relatório de Tomada de Contas Especial 257/2017 (peça 1, p. 120-123) o tomador de contas, com base no Relatório de Acompanhamento de Engenharia 269/2010 (RAE) - Setor Público (peça 1, p. 83-84) , constatou que não houve a execução total do objeto contratado, consignando, ainda, que (peça 1, p. 121) : 
a.1) houve a execução de 31,38% do objeto pactuado; 
a.2) não houve atingimento dos objetivos almejados conforme contrato; 
a.3) o objeto do contrato prevê pavimentação e drenagem em diversas ruas do Bairro Palhada em Nova Iguaçu/RJ, que não apresentaram funcionalidade, considerando que os sistemas viários e de drenagem foram encontrados incompletos. 
b) não adotar as medidas necessárias para a conclusão da obra paralisada objeto do Contrato de Repasse 2592.0214.606-34/2006, dotando-a de funcionalidade, bem como não adotar as medidas necessárias para o resguardo dos cofres públicos federais, contrariando o princípio da continuidade administrativa e configurando desperdício de dinheiro público. 
III - Dispositivos violados: art. 37, caput c/c o art. 70, parágrafo único, da Constituição da República Federativa do Brasil, art. 145 do Decreto 93.872/1986, art. 22 da Instrução Normativa 1/1997 da Secretaria do Tesouro Nacional, e cláusulas primeira, terceira, item 3.2, letra "a", e oitava, item 8.5.1, letra "a", do Contrato de Repasse 2592.0214.606-34/2006. Súmula TCU 230. Princípio da continuidade administrativa.
8.1. A responsável foi, ainda, ouvida em audiência, em razão de:
I - Irregularidade: não cumprimento de prazo para a prestação de contas dos recursos oriundos do Contrato de Repasse 2592.0214.606-34/2006, considerando que a vigência do contrato expirou em 23/10/2010, dispondo a responsável (gestão 2009-2012) , ainda, de mais 60 dias para prestar contas;
II - Conduta: descumprir o prazo para prestação de contas das parcelas desbloqueadas pela Caixa oriundas do Contrato de Repasse 2592.0214.606- 34/2006; 
III - Dispositivos violados: Constituição Federal art. 37, caput, c/c art. 70, parágrafo único; Decreto-lei 200/67, art. 93; art. 66 do Decreto 93.872/1996, art. 28 da Instrução Normativa 1/1997 da Secretaria do Tesouro Nacional, e cláusula décima segunda do Contrato de Repasse 2592.0214.606- 34/2006. Súmula TCU 230. Princípio da continuidade administrativa.
9.	A responsável tomou ciência da citação em 28/10/2018, conforme se depreende do aviso de recebimento constante da peça 8 e, mediante advogado e procurador devidamente constituídos, conforme procurações às peças 10-11, apresentou as alegações de defesa constantes da peça 16 que passaremos a examinar na seção 	"Exame técnico".
EXAME TÉCNICO
Alegações de defesa da Sra. Sheila Chaves Gama de Souza, Prefeita do Município de Nova Iguaçu/RJ na gestão 31/3/2010 a 31/12/2012.
Argumentos
10. A defesa alega, inicialmente, que durante sua gestão, iniciada em 31/3/2010 e encerrada em 31/12/2012, a Caixa não se dignou a realizar um único relatório de acompanhamento de empreendimento (peça 16, p. 6) . A defendente solicitou informações à Prefeitura de Nova Iguaçu, à Federação de Associações de Bairros de Nova Iguaçu, e a antigos auxiliares de seu governo que fizessem visita ao Bairro Palhada para apurar o estado em que se encontram, atualmente, os seguintes logradouros beneficiados pelo Contrato de Repasse 2592.0214.606-34/2006: Ruas Velho Cassiano (802,05m) , Manoelia Reis (ou Noelia) (323,97m) , Albino Alves da Mota (500,00m) , Carlos Satufalo (147,70m) , Filomena (85,25m) , Deuzuita Miranda (142,00m) , Tereza Fontoura (195,00m) e José Maurício (213,67m) . 
11. Dessa solicitação restou comprovada que após o RAE 269, vistoria de 9/2/2010 (peça 1, p. 83) , o Município de Nova Iguaçu realizou obras nos mencionados logradouros que lhes conferiram plena funcionalidade e utilidade à coletividade, no que diz a implantação ou melhoria com drenagem, abastecimento de água, e pavimentação. Registra que a afirmação se comprova com os documentos compostos por certidão subscrita pelo Prefeito Municipal (anexo 3) , o anexo 4, declaração da Federação das Associações de Bairro de Nova Iguaçu (anexo 4) , bem como pelas fotos dos logradouros contemplados no contrato de repasse (anexos 1 e 2) . Atualmente as mencionadas ruas estão devidamente asfaltadas, dispondo de drenagem e abastecimento de água em pleno funcionamento, atendendo a finalidade social pretendida originalmente (peça 16, p. 19) .
12. Com base nessa explanação a responsável pede:
a) o acolhimento das alegações apresentadas em defesa de Sheila Chaves Gama de Souza, em resposta à citação apresentada por meio do Ofício 2327/2018-TCU/Secex-TCE;
b) o reconhecimento como concluídas e em plena funcionalidade as obras realizadas por conta do Contrato de Repasse 2592.0214.606-34/2006; 
c) a exclusão de Sheila Chaves Gama de Souza dos autos, não cabendo ser a ela imputado qualquer débito ou sanção.
Análise
13. Iniciamos a análise relembrando que o Laudo de Análise Técnica de Engenharia da Caixa 056/2008 (peça 1, p. 51-58) , o empreendimento compreendia a implantação ou melhoria com drenagem, abastecimento de água, e pavimentação das Ruas Velho Cassiano (802,05m) , Manoélia Reis (323,97m) , Albino Alves da Mota (500,00m) , Carlos Satufalo (147,70m) , Filomena (85,25m) , Deuzuita Miranda (142,00m) , Tereza Fontoura (195,00m) , José Maurício (213,67m) , no Bairro Palhada em Nova Iguaçu/RJ.
14. Por sua vez, no Relatório de Acompanhamento de Engenharia (RAE) - Setor Público (peça 1, p. 83-84) , a Caixa atestou a execução de R$ 700.495,28, correspondente a 31,38% do total do investimento (R$ 2.232.260,67) . Segundo esse relatório, os recursos foram distribuídos da seguinte forma:
	Serviços
	Previsto (R$) 
	Executado (R$) 
	Percentual (%) 

	Serviços Preliminares
	109.576,96
	30.000,69
	27,38

	Sistema de drenagem
	307.273,28
	219.540,99
	71,45

	Sistema Viário
	1.146.593,71
	30.291,61
	2,64

	Rede de Abastecimento de Água
	201.023,89
	131.582,58
	65,46

	Liberado empresa anterior
	289.079,41
	289.079,41
	0

	Saldo a reprogramar
	178.713,42
	0,00
	0

	TOTAL
	2.232.260,67
	700.495,28
	31,38

15. Nesse cenário, a Caixa impugnou o montante de R$ 535.458,59 dos recursos federais desbloqueados (itens 3 e 6, retro) , visto que não houve atingimento dos objetivos almejados conforme contrato que previa a pavimentação e drenagem em diversas ruas do Bairro Palhada em Nova Iguaçu/RJ. As obras foram encontradas sem funcionalidade, porquanto os sistemas viários e de drenagem estavam incompletos (peça 1, p. 121) .
16. De acordo com o quadro do item 14, retro, foi aplicado o montante de R$ 30.291,61, em torno de apenas 2,64% do quantitativo previsto (R$ 1.146.593,71) no sistema viário. Assim, de fato, esse percentual indica que os serviços executados no sistema viário não garantiram a utilização das ruas que deveriam receber a pavimentação. Consequentemente, não ficou demonstrada a funcionalidade dos serviços realizados nas ruas contempladas no Contrato de Repasse 2592.0214.606-34/2006.
17. Importante frisar que a ex-prefeita foi compelida a refutar as condutas de não executar parte ou todo o objeto pactuado e não adotar as medidas necessárias para a conclusão da obra paralisada objeto do Contrato de Repasse 2592.0214.606-34/2006 (item 8, retro) . Também foi ouvida em audiência por ter descumprido o prazo para prestação de contas das parcelas desbloqueadas pela Caixa oriundas do referido contrato de repasse (item 8.1, retro) .
18. No entanto, segundo a defesa, o Município de Nova Iguaçu continuou as obras nos logradouros objeto do contrato de repasse conferindo plena funcionalidade e utilidade à coletividade, no que diz respeito à implantação ou melhoria com drenagem, abastecimento de água e pavimentação (item 11, retro) . 
19. Verifica-se que as alegações de defesa se encontram embasadas em declaração fornecida pelo atual prefeito do Município de Nova Iguaçu/RJ e pela Federação das Associações de Bairro do município (peça 16, p. 24-25) .
20. Em pesquisa realizada no "Google Maps" verificamos que tais argumentos e declarações se harmonizam com a realidade fática, tendo em vista que as imagens juntadas aos autos mostram que as ruas abaixo discriminadas, previstas no projeto original (item 10, retro) encontram-se atualmente asfaltadas, garantindo a trafegabilidade e consequente utilização por parte dos usuários locais:
	Logradouro/Ruas
	Extensão aproximada (m) 
	Localização (peças) 

	Velho Cassiano 
	760
	17-19

	Manoélia Reis 
	403
	20

	Albino Alves da Mota 
	643
	21-22

	Carlos Satufalo
	133
	23-24

	Filomena 
	148
	25

	Deuzuita Miranda 
	493
	26

	Teresa Fontoura 
	334
	27

	José Maurício 
	209
	28

21. Do "Google Maps" pudemos extrair imagens dos logradouros contemplados pelo contrato de repasse, algumas de 2011 (nem todas as ruas continham fotos de 2011) , e verificar que realmente as ruas não haviam sido asfaltadas. Como exemplo citamos as ruas Velho Cassiano (peça 17) , Noelia Regis (peça 20) e Albino Alves da Mota (peça 22) .  Todavia, as imagens mais atualizadas de todos os logradouros mencionados no quadro do item 20 retro mostram que receberam pavimento asfáltico, ficando claro que de 2011 até a presente data foram realizadas obras de pavimentação nesses locais.
22. Dessa forma, os argumentos da defesa são suficientes para elidir o débito apontado nesta TCE, pois não mais se sustentam a irregularidade e a conduta que justificaram a citação da responsável.   Não há elementos nos autos que nos permitem aferir se de fato a responsável deixou de ter adotado medidas tendentes a concluir as obras e não cumprir o prazo para prestação de contas das parcelas desbloqueadas pela Caixa oriundas do referido contrato de repasse (item 17, retro) . 
23. Com efeito, na gestão da responsável, de 31/3/2010 a 31/12/2012, a Caixa realmente não realizou qualquer visita para verificar a situação física das obras. O último RAE foi produzido em 3/3/2010 (peça 1, p. 83-84) , antes do início da gestão da ex-prefeita. Portanto, objetivamente não há elementos suficientes para acusá-la de nada ter feito para o andamento e conclusão do empreendimento, visto que a Caixa não efetivou qualquer inspeção física das obras depois de março de 2010. Portanto, não há quaisquer informações da parte do concedente, depois de 2010, acerca da execução física das obras do no Contrato de Repasse 2592.0214.606-34/2006.
24. Dessa forma, forçoso é aceitar objetivamente que as obras de pavimentação de ruas do Município de Nova Iguaçu/RJ prevista no citado contrato de repasse deu prosseguimento e se concluiu mesmo sem os repasses finais de recursos por parte do Ministério das Cidades, de modo que a motivação principal (v. itens 15-16, retro) que justificou a abertura desta TCE deixou de existir. Realmente, com a pavimentação das ruas previstas no plano de trabalho do contrato, não há mais o que se falar em débito, uma vez que foi dada continuidade ao empreendimento pelo próprio município, garantindo a funcionalidade e serventia das ruas asfaltada e, portanto, o alcance dos objetivos colimados no Contrato de Repasse 2592.0214.606-34/2006.
25. Quanto ao descumprimento de prazo para prestar constas das parcelas recebidas (item 8.1, retro) , não se pode afirmar que tal conduta tenha sido praticada pela responsável, considerando, inicialmente, que todas as parcelas foram repassadas na gestão do seu antecessor, o então Prefeito Luiz Lindbergh Farias Filho (gestão 1/1/2009 a 30/3/2010, itens 3 e 6.2, retro) , de modo que, a princípio, caberia ao antecessor da responsável (o Sr. Lindberg) demonstrar a lisura dos gastos realizados em sua gestão. Aliás, nesse caso, a Caixa já havia excluído a responsabilização do Sr. Lindberg Faria afirmando que o mesmo aplicara adequadamente os recursos geridos (item 6.2, retro) .
26. Portanto, como não houve repasse de verba na gestão da Sra. Sheila, supõe-se que caberia à mesma dar continuidade às obras para receber as parcelas subsequentes. Entretanto, como não houve repasse de recursos na gestão da ex-prefeita e não está claro nos autos se a descontinuidade na execução da empreitada decorreu realmente da falta de iniciativa da responsável, os autos não oferecem elementos que a reprovem nesse aspecto. 
27. Ademais, a Caixa expediu apenas uma notificação em 2011 (cobrando medidas da ex-prefeita) , sem sucesso. Repetiu a notificação em 25/1/2016 por edital quando a responsável já não era mais prefeita do Município de Nova Iguaçu/RJ (item 5, retro) .
28. Nesse cenário, cabe-nos propor que as contas da Sra. Sheila Chaves Gama de Souza, prefeita do Município de Nova lguaçu/RJ no período de 31/3/2010 a 31/12/2012, sejam julgadas regulares com ressalva, expedindo-se quitação à responsável.
CONCLUSÃO
29. Nesta fase processual, a Sra. Sheila Chaves Gama de Souza, prefeita do Município de Nova lguaçu/RJ no período de 31/3/2010 a 31/12/2012, foi citada para se defender das seguintes irregularidades que impediram a aprovação de suas contas: inexecução injustificada de parte ou de todo do objeto pactuado e ausência da adoção das medidas necessárias para a conclusão da obra. Foi, ainda, ouvida em audiência pelo não cumprimento do prazo para prestação de contas do Contrato de Repasse 1.004.250-95/2013. A citação e a audiência se consumou por meio do Ofício 0072/2018-TCU/Secex-TCE, de 21/5/2018 (peça 8) , tendo sido individualizadas/delimitadas as condutas reprováveis que a responsável teria de se defender.
30. Importante frisar que a causa principal motivadora da TCE circunscreveu-se na não consecução dos objetivos pactuados, com base no Relatório de Acompanhamento de Engenharia (RAE) - Setor Público (itens 14-15, retro) . A Caixa não apontou outras irregularidades que maculassem as contas da responsável, tais como ausência de nexo entre a execução física e a financeira do empreendimento, locupletamento, ou desvio de recursos públicos. 
31. Delimitadas as irregularidades e condutas, as alegações de defesa concentraram os argumentos no sentido de que as obras continuaram e se concluíram mesmo depois da interrupção dos repasses pela Caixa. Comprova tal linha de argumentação com declarações do atual prefeito de Nova Iguaçu e presidente de associação de bairro daquele município (item 20, retro) .
32. Para aferir o conjunto fotográfico, foi realizada pesquisa na ferramenta "Google Maps", comprovando-se as alegações de defesa, pois as imagens constantes dos autos mostram que todas as ruas previstas no plano de trabalho do contrato de repasse encontram-se asfaltadas (itens 20-21, retro) .
33. Verificou-se, ainda, não se poder afirmar, inequivocamente, que a responsável não tenha dado continuidade à execução do empreendimento, ou descumprido o prazo para prestação de contas das parcelas desbloqueadas pela Caixa oriundas do Contrato de Repasse 2592.0214.606- 34/2006 (itens 22-25, retro) . 
34. Em face da análise promovida na Seção "Exame Técnico, propõe-se acolher as alegações de defesa e razões de justificativa apresentadas pela Sra. Sheila Chaves Gama de Souza, prefeita do Município de Nova lguaçu/RJ no período de 31/3/2010 a 31/12/2012, uma vez que foram suficientes para elidir as irregularidades a ela atribuídas. 
35. No tocante à aferição da ocorrência de boa-fé em sua conduta, conforme determina o mandamento contido no § 2º do art. 202 do RI/TCU, entende-se que constam dos autos elementos que permitem reconhecê-la, conforme verificado na Seção "Exame Técnico". Assim, em não havendo outra irregularidade nas presentes contas, propõe-se que as contas da Sra. Sheila Chaves Gama de Souza sejam julgadas regulares com ressalva, dando-se-lhe quitação, nos termos do art. 12, § 2º, da Lei 8.443/1992.
PROPOSTA DE ENCAMINHAMENTO
36. Diante do exposto, submetem-se os autos à consideração superior, propondo:
a) acolher as alegações de defesa e razões de justificativas da Sra. Sheila Chaves Gama de Souza, prefeita do Município de Nova lguaçu/RJ no período de 31/3/2010 a 31/12/2012;
b) julgar regulares com ressalva, nos termos do arts. 1º, inciso I, e 16, inciso II, e 23, inciso II, da Lei 8.443/1992, c/c os arts. 1º, inciso I, 208 e 214, inciso II, do Regimento Interno as contas da Sra. Sheila Chaves Gama de Souza, prefeita do Município de Nova lguaçu/RJ no período de 31/3/2010 a 31/12/2012, dando-se-lhe quitação; 
c) enviar cópia do Acórdão que vier a ser proferido à Caixa Econômica Federal e a Sra. Sheila Chaves Gama de Souza (CPF XXX.906.637-XX) , para ciência, informando-os de que a presente deliberação, acompanhada do Relatório e do Voto que a fundamenta, está disponível para a consulta no endereço www.tcu.gov.br/acordaos, além de esclarecer-lhes que, caso requerido, o TCU poderá fornecer sem custos as correspondentes cópias, de forma impressa."
3.	Enfim, por intermédio do Exmo. Sr. Procurador Júlio Marcelo de Oliveira, o MPTCU anuiu à aludida proposta da unidade técnica, consignando o seu parecer à Peça 32 nos seguintes termos:
" (...) Trata-se de Tomada de Contas Especial instaurada pela Caixa Econômica Federal (Caixa) , em desfavor de Sheila Chaves Gama de Souza (gestão 31/3/2010 a 31/12/2012) , em razão da não consecução dos objetivos pactuados no Contrato de Repasse 2592.0214.606-34/2006 (peça 1, p. 61-67) , celebrado entre o Ministério das Cidades e o município de Nova Iguaçu/RJ, tendo por objeto a transferência de recursos financeiros da União para a execução de pavimentação e drenagem de diversos logradouros no município.
A unidade instrutiva esclareceu que a causa principal motivadora da TCE foi a não consecução dos objetivos pactuados, com base no Relatório de Acompanhamento de Engenharia (RAE) - Setor Público (itens 14-15, retro) . A Caixa não apontou outras irregularidades que maculassem as contas da responsável, tais como ausência de nexo entre a execução física e a financeira do empreendimento, locupletamento, ou desvio de recursos públicos.
Eis excerto da mencionada instrução:
"31. Delimitadas as irregularidades e condutas, as alegações de defesa concentraram os argumentos no sentido de que as obras continuaram e se concluíram mesmo depois da interrupção dos repasses pela Caixa. Comprova tal linha de argumentação com declarações do atual prefeito de Nova Iguaçu e presidente de associação de bairro daquele município (item 20, retro) .
32. Para aferir o conjunto fotográfico, foi realizada pesquisa na ferramenta "Google Maps", comprovando-se as alegações de defesa, pois as imagens constantes dos autos mostram que todas as ruas previstas no plano de trabalho do contrato de repasse encontram-se asfaltadas (itens 20-21, retro) .
33. Verificou-se, ainda, não se poder afirmar, inequivocamente, que a responsável não tenha dado continuidade à execução do empreendimento, ou descumprido o prazo para prestação de contas das parcelas desbloqueadas pela Caixa oriundas do Contrato de Repasse 2592.0214.606- 34/2006 (itens 22-25, retro) . 
34. Em face da análise promovida na Seção "Exame Técnico, propõe-se acolher as alegações de defesa e razões de justificativa apresentadas pela Sra. Sheila Chaves Gama de Souza, prefeita do Município de Nova lguaçu/RJ no período de 31/3/2010 a 31/12/2012, uma vez que foram suficientes para elidir as irregularidades a ela atribuídas. 
35. No tocante à aferição da ocorrência de boa-fé em sua conduta, conforme determina o mandamento contido no § 2º do art. 202 do RI/TCU, entende-se que constam dos autos elementos que permitem reconhecê-la, conforme verificado na Seção "Exame Técnico". Assim, em não havendo outra irregularidade nas presentes contas, propõe-se que as contas da Sra. Sheila Chaves Gama de Souza sejam julgadas regulares com ressalva, dando-se-lhe quitação, nos termos do art. 12, § 2º, da Lei 8.443/1992". (grifou-se) 
Diante dessas conclusões, a unidade instrutiva elaborou a seguinte proposta:
'PROPOSTA DE ENCAMINHAMENTO
36. Diante do exposto, submetem-se os autos à consideração superior, propondo:
a) acolher as alegações de defesa e razões de justificativas da Sra. Sheila Chaves Gama de Souza, prefeita do Município de Nova lguaçu/RJ no período de 31/3/2010 a 31/12/2012;
b) julgar regulares com ressalva, nos termos do arts. 1º, inciso I, e 16, inciso II, e 23, inciso II, da Lei 8.443/1992, c/c os arts. 1º, inciso I, 208 e 214, inciso II, do Regimento Interno as contas da Sra. Sheila Chaves Gama de Souza, prefeita do Município de Nova lguaçu/RJ no período de 31/3/2010 a 31/12/2012, dando-se-lhe quitação; 
c) enviar cópia do Acórdão que vier a ser proferido à Caixa Econômica Federal e a Sra. Sheila Chaves Gama de Souza (CPF XXX.906.637-XX) , para ciência, informando-os de que a presente deliberação, acompanhada do Relatório e do Voto que a fundamenta, está disponível para a consulta no endereço www.tcu.gov.br/acordaos, além de esclarecer-lhes que, caso requerido, o TCU poderá fornecer sem custos as correspondentes cópias, de forma impressa'.
Em face do que restou apurado nos autos, manifesta-se o Ministério Público de Contas de acordo com a proposta oferecida pela unidade técnica."
É o Relatório.

_ Maria Inês Sobreira de Azevedo (OAB-RJ 1.622-A), entre outros, representando Sheila Chaves Gama de Souza; e
_ Fabiano Muniz da Silva, entre outros, representando a Prefeitura Municipal de Nova Iguaçu - RJ.

Procurador Júlio Marcelo de Oliveira.

TOMADA DE CONTAS ESPECIAL. CAIXA ECONÔMICA FEDERAL. CONTRATO DE REPASSE PARA A PAVIMENTAÇÃO E DRENAGEM EM DIVERSOS LOGRADOUROS. EXECUÇÃO APENAS PARCIAL DO OBJETO PACTUADO. TARDIA PRESTAÇÃO DE CONTAS. COMPLEMENTAÇÃO DO EMPREENDIMENTO PARCIALMENTE EXECUTADO SEM A NECESSÁRIA EVIDENCIAÇÃO DO NEXO CAUSAL ENTRE OS RECURSOS FEDERAIS APORTADOS E OS SUPOSTOS DISPÊNDIOS INCORRIDOS NO AJUSTE. SUBSISTÊNCIA DOS INDÍCIOS DE DANO AO ERÁRIO, ANTE A AUSÊNCIA DO REFERIDO NEXO CAUSAL. NECESSIDADE DE SANEAMENTO DOS AUTOS. CITAÇÕES. PROSSEGUIMENTO DO FEITO.

TOMADA DE CONTAS ESPECIAL (TCE)

Secretaria de Controle Externo de Tomada de Contas Especial (SecexTCE).

Trata-se de tomada de contas especial instaurada pela Caixa Econômica Federal (Caixa) em desfavor, originalmente, de Sheila Chaves Gama de Souza, como então prefeita de Nova Iguaçu - RJ (gestão: 31/3/2010 a 31/12/2012) , diante da não consecução dos objetivos pactuados pelo Contrato de Repasse 2592.0214.606-34/2006 para a pavimentação e drenagem em diversos logradouros no aludido município sob o valor total de R$ 2.232.260,67 por meio do aporte de R$ 1.706.250,00 em recursos federais e R$ 526.010,67 em recursos da contrapartida municipal, tendo a vigência do ajuste se estendido de 29/2/2006 a 23/10/2010. 
2.	Como visto, para além da não consecução dos objetivos pactuados no aludido contrato de repasse, a unidade técnica anotou a subsistência de irregularidades na presente tomada de contas especial, em face das seguintes falhas: (a) ausência de saneamento das irregularidades apontadas (não retomada e descontinuidade da obra) ; e (b) falta de devolução dos recursos federais.
3.	Por essa linha, o tomador de contas teria apontado o dano sob o valor original de R$ 535.458,59, com a sugestão para a responsabilização de Sheila Chaves Gama de Souza, por ter a vigência do referido contrato de repasse expirado em 23/10/2010 e, assim, a aludida gestora dispor de quase sete meses, além dos recursos suficientes, para retomar a conclusão do empreendimento durante o seu mandato.
4.	No âmbito do TCU, a unidade técnica promoveu a citação e a audiência da responsável (Peça 8) , em face, respectivamente, da injustificada inexecução parcial ou total do objeto pactuado, ante a ausência de adoção das medidas necessárias para a efetiva conclusão da obra, além da falta de cumprimento do prazo fixado para a prestação de contas do ajuste.
5.	A responsável apresentou a sua defesa, alegando, em síntese, que as obras teriam continuado e sido concluídas mesmo após a suspensão dos repasses federais pela Caixa, ante a suposta comprovação dessa argumentação a partir das declarações enviadas pelo atual prefeito e pelo presidente da associação de bairro.
6.	Ao avaliar, contudo, o correspondente conjunto fotográfico, a SecexTCE teria realizado a subjacente pesquisa pelo Google Maps, aduzindo que as respectivas imagens demonstrariam o asfaltamento das ruas previstas no plano de trabalho, e, por esse prisma, a unidade técnica propôs o acolhimento da defesa apresentada pela Sra. Sheila Chaves Gama de Souza para o subsequente julgamento das suas contas pela regularidade com ressalvas, tendo o MPTCU anuído a essa proposta.
7.	Peço licença, contudo, para, no presente momento, discordar da SecexTCE e do Parquet especial, pois o julgamento do presente feito ainda depende do adequado saneamento dos autos, com a nova citação de todos os responsáveis, ante a subsistência do aludido dano ao erário.
8. 	Bem se sabe que a jurisprudência do TCU é firme no sentido da pessoal responsabilidade do gestor pela comprovação da boa e regular aplicação dos recursos federais recebidos mediante convênio ou instrumentos congêneres, com a efetiva demonstração do necessário nexo causal entre os recursos federais aportados e os dispêndios incorridos no ajuste, submetendo-se todo aquele que utiliza ou gerencia os recursos públicos ao dever de demonstrar o correto emprego dos valores federais, nos termos dos arts. 70, parágrafo único, e 37, caput, da Constituição de 1988 e do art. 93 do Decreto-Lei nº 200, de 25 de fevereiro de 1967 (v.g. Acórdãos 27/2004, 371/1999 e 384/1998, da 2ª Câmara, Acórdão 92/1999-TCU-Primeira Câmara, e Decisão 667/1995-Plenário) .
9.	Ocorre, então, que a isolada complementação posterior da execução física do referido empreendimento não teria força bastante, por si só, para afastar as evidências de dano ao erário, até porque a jurisprudência do TCU também se firmou no sentido de que não bastaria a mera execução física do objeto pactuado para comprovar a suposta regularidade no manejo dos respectivos recursos federais, devendo ser necessariamente evidenciado o aludido nexo causal, já que o empreendimento poderia ter sido executado pelo eventual emprego dos recursos provenientes de outras fontes, com o subjacente desvio ou desperdício dos aludidos recursos federias (v.g.: Acórdão 2505/2017-TCU-Primeira Câmara, Acórdãos 3.223/2017 e 597/2019, da 2ª Câmara, e Acórdão 3088/2016-TCU-Plenário) . 
10. 	Por esse prisma, diante da ausência de elementos suficientes para demonstrar a boa e regular aplicação dos recursos federais transferidos, ante a ausência do referido nexo causal, e da subsequente presunção legal de dano ao erário, ante as evidências de desvio ou desperdício dos valores federais, não tendo os gestores evidenciado a necessária regularidade dos dispêndios públicos, com o desrespeito, assim, ao art. 113 da Lei n.º 8.666, de 1993, o TCU deve promover a nova citação de todos os gestores responsáveis pelo débito apurado nos autos.
11.	Ocorre, aliás, que o então prefeito (Luiz Lindbergh Farias Filho) teria firmado o referido contrato de repasse e, durante a sua gestão, o aludido município teria efetivamente recebido o aporte de R$ 535.458,59, entre fevereiro de 2009 e março de 2010, tendo o saldo de R$ 1.771.605,32 sido devolvido ao então Ministério das Cidades apenas em 26/3/2015 (Peça 1, p. 100-103) , sem a efetiva comprovação, contudo, sobre o aludido nexo causal e sobre o resultado da aplicação financeira dos respectivos saldos bancários durante a suposta execução do aludido ajuste, ressaltando, ainda, que, a despeito de ter permanecido à frente do contrato de repasse durante quase toda a sua vigência, o aludido gestor responsável deixou de adotar as providências cabíveis para assegurar o efetivo cumprimento das metas então pactuadas, e, assim, teria contribuído diretamente para o eventual desperdício dos valores federais aportados, ante o seu ato omissivo-comissivo. 
12.	Ocorre, ainda, que os aludidos valores federais repassados teriam ficado depositados na conta vinculada ao ajuste e deveriam contar com a devida aplicação financeira, nos termos do art. 116, §§ 4o a 6o, da Lei n.º 8.666, de 1993, entre outras normas aplicáveis, mas não teria restado comprovado o aludido nexo causal, nem evidenciada a efetiva adequação da aludida aplicação financeira, devendo ressaltar que o eventual dano ao erário pela ausência ou insuficiência desse nexo causal ou dessa aplicação financeira deveria ser imputado aos três gestores públicos, e não ao ente municipal, até porque ele não teria sido beneficiado pelos recursos federais paralisados na conta bancária do ajuste, e, assim, o TCU deve promover a citação solidária de todos os gestores responsáveis pela suscitada irregularidade para esclarecerem essa falha ou, pessoalmente, devolverem os correspondentes valores. 
13.	O TCU deve, pois, determinar a citação de Luiz Lindbergh Farias Filho (gestão: 1º/1/2005 a 30/3/2010) e de Sheila Chaves Gama de Souza (gestão: 31/3/2010 a 31/12/2012) , além de Nelson Roberto Bornier de Oliveira (1º/1/2013 a 31/12/2016) nos termos da Súmula n.º 230 do TCU, em face dos indícios de dano ao erário pela ausência de comprovação sobre o aludido nexo causal, em face, por exemplo, dos indícios de malversação dos valores federais alocados a partir da estranha complementação, com os recursos municipais, para a eventual conclusão do empreendimento parcialmente executado no bojo do referido contrato de repasse, durante a gestão de Nelson Roberto Bornier de Oliveira, e sobre a plena aplicação financeira dos recursos federais aportados ao ajuste, sem prejuízo de promover a citação desses responsáveis por terem deixado de adotar, ainda, as providências cabíveis para assegurar o efetivo cumprimento das metas então pactuadas e, assim, terem contribuído diretamente para o evidente desperdício dos valores federais alocados ao empreendimento, ante o respectivo ato omissivo-comissivo com erro grosseiro, até porque a eventual execução complementar do objeto pactuado pelo aludido ente municipal não teria o condão de resultar necessariamente no afastamento do débito efetivamente imputável aos aludidos gestores responsáveis, já que lhes cabe comprovar o referido nexo causal entre os recursos federais repassados e os supostos dispêndios incorridos no empreendimento parcialmente executado com vistas a, assim, afastar a presunção legal de dano ao erário gerada pela referida ausência do aludido nexo causal, nos termos do art. 113 da Lei n.º 8.666, de 1993. 
14.	Diante, enfim, da possível ocorrência de similares irregularidades em outros ajustes, a exemplo da falta de consecução dos objetivos pactuados pelo Convênio 3.369/2005 para a construção de mini-hospital no bairro de Cabuçu sob o valor total de R$ 1.300.000,00, com a subjacente apuração dessa falha no âmbito do TC Processo 010.666/2018-4, o TCU deve promover a devida diligência junto ao referido município e à Caixa com vistas a apurar a quantidade total de contratos de repasse e instrumentos congêneres não integralmente executados ou eventualmente paralisados no aludido município, durante as correspondentes gestões de Luiz Lindbergh Farias Filho e Sheila Chaves Gama de Souza, entre outros gestores responsáveis, devendo evidenciar, ainda, a identificação de cada ajuste, com os correspondentes objetos, valores e datas, além das correspondentes funções orçamentárias, entre outros relevantes elementos de convicção.
15.	Entendo, portanto, que, no presente momento, o TCU deve promover a citação dos aludidos responsáveis, dando prosseguimento ao presente feito, com a realização, ainda, da aludida diligência.
Ante o exposto, pugno pela prolação do Acórdão ora submetido a este Colegiado.
TCU, Sala das Sessões, em 30 de abril de 2018.
Ministro-Substituto ANDRÉ LUÍS DE CARVALHO 
Relator